【裁判字號】    88,自,502
【裁判日期】    890131
【裁判案由】    詐欺
【裁判全文】
臺灣臺中地方法院刑事判決                          八十八年度自字第五二號
    自  訴  人  乙○○
    自訴代理人  甲○○
    被      告  丙○○
    被      告  丁○○
    選任辯護人  張慶帆律師
右列被告等因詐欺等案件，經自訴人提起自訴，及檢察官知有自訴後移送併案審理（
八十七年度偵字二一五九八號、八十八年偵字第六五六四號），本院判決如左：
    主  文
丙○○、丁○○均無罪。
    理  由
一、自訴意旨略以：八十一年十月五日自訴人為購屋委託代理人甲○○至被告興建中
    之「大地球廣場」工地看屋，被告提供廣告資料內有「地下三－五層，各層均為
    單層之大停車場」「三大實力集團結盟，共創盛舉」「第二十二層樓套房共４２
    間，其中Ａ１０、１１、１２各間房屋面積均各為使用面積九．一一坪、公共面
    積為一．三五坪、車位為一．九九坪，合計為十二．四五坪，Ａ１３房屋面積標
    示為使用面積十四．二五坪、公共面積為二．一八坪、車位為三．二一坪，合計
    為十九．六四坪，自訴人受其廣告所惑，誤信其面積坪數清楚，公共面積甚少，
    經向被告之推銷員確認「使用面積」後，即買受上開四間房屋，並於八十一年十
    月七日依廣告約定訂立書面契約，被告即提出事先準備好之定型化契約，翻開簽
    名處要求自訴人簽名，是以自訴人所購房屋總面積為使用面積四一．五八坪、公
    共面積六．二三坪、車位面積九．一八坪，合計五六．九九坪。八十五年十月十
    六日被告提出土地及建築改良物抵押權設定契約書，欲辦理貸款手續時，始發現
    該契約書所載面積與八十一年十月五日廣告資料所載大有出入，而拒辦該貸款手
    續，迄八十七年三月二十七日申請建物登記謄本，內載建物總面積為二七．八六
    坪、附屬建物總面積為二．九九坪（合計使用面積為三○．八五坪）、共同使用
    面積為二五．八三坪，始悉自訴人買受之房屋使用面積少了一○．七三坪，共同
    使用面積反增多為二五．八三坪；自訴人又於同年六月二十七日至現場查看停車
    位，又發現廣告上所載停車位係平面停車位，實際建築完成則為機械式停車立，
    始知悉被告以上開廣告所示不實之房屋面積、停車場標示，誘使自訴人陷於錯誤
    ，而與之簽約，受有損害，因認被告等涉有詐欺、背信、侵占罪嫌。
二、按犯罪事實，應依證據認定之，無證據不得推定其犯罪事實，又不能證明被告犯
    罪者，應為無罪之諭知，刑事訴訟法第一百五十四條、第三百零一條第一項定有
    明文。而自訴人在刑事訴訟上為原告之身分，對於其所訴之事實應舉出證據，不
    得僅憑自訴人之陳述作為認定事實之唯一證據，最高法院亦著有七十二年度台上
    字第四三二二號判決可供參酌。又刑法上詐欺罪之成立，以意圖為自己或第三人
    不法之所有，以詐術使人將本人或第三人之物交付為要件，所謂詐術使人交付，
    必須被詐欺人因其詐術而陷於錯誤，若所用之方法，不能認為詐術者，亦不致使
    人陷於錯誤，則要難以該罪相繩，最高法院四十六年台上字第二六○號判例參照
    。況民事債務人於債之關係成立後，舉凡因不可歸責自己之事由而不能給付，或
    因合法主張抗辯而拒絕給付，甚或在負債之後另起惡意遲延給付，均有可能，非
    可盡予推定為自始即無意給付，而係以詐術使人陷於錯誤完成交易之財產犯罪一
    端。
三、本件自訴人認被告丙○○、丁○○等涉有共同詐欺罪嫌，無非以被告二人為協亨
    建設股份有限公司 (下稱協亨公司)、利建實業股份有限公司 (下稱利建公司)之
    負責人，協亨公司、利建公司於八十一年間在台中市推出預售案「大地球廣場」
    ，該預售案廣告上載明使用面積、公共面積、車位面積之坪數與其後地政機關所
    載面積出入甚大，且廣告上地下室停車位係平面停車位，建成時卻為機械式停車
    位，因認被告以上開廣告作為施用詐術之工具，使自訴人陷於錯誤與之訂立該棟
    第二十二層Ａ１０、１１、１２、１３四間套房及車位之買賣契約書，而受有損
    害，並據提出大地球廣場廣告及買賣契約書等附卷為其論據。訊之被告丙○○、
    丁○○堅決否認有詐欺犯行，丁○○辯稱：本案非伊負責，事情要丙○○才清楚
    ；丙○○辯稱：「大地球廣場」工地係由新聯昌廣告股份有限公司（下稱新聯昌
    公司）負責海報、廣告製作及銷售事宜，而使用面積非法定用語，就業界交易習
    慣，所指使用面積多指各住戶（區分所有權人）之專有部分面積（含主建物及附
    屬建物及區分所有建物之「共同使用部分」（俗稱公共設施），如使用面積與公
    共面積並列時，所謂使用面積除住戶專有部分外，另包括當樓層其他住戶共同持
    分之共同使用面積（俗稱小公），公共面積則指全棟各層樓戶共有而共同使用之
    面積，本件房屋預訂買賣契約書第一條第三項分就使用面積及共共面積之範圍明
    定「使用面積指本戶室內與附屬建物及當層樓之電梯間、樓梯間、走道等持分之
    面積」。又本件係發生於八十一年十月間，行政院公平交易委員會尚未就不動產
    銷售廣告作何規定或以行政指導方式為行業導正，未禁止使用或要求於廣告註明
    「使用面積」及「公共面積」定義，足證被告並無欺瞞消費者之意。另廣告標示
    地下室停車位之方式，業經行政院公平交易委員會鑑定無從依廣告表示方式，認
    定該廣告有使人誤認地下室停車位為平面停車位等語置辯。經查：
(一)本件「大地球廣場」預售屋之廣告及銷售，係由新聯昌公司承攬，其期間為八十
    一年九月一日至同年十二月三十一日，此於協亨公司、利建公司與新聯昌公司間
    之廣告製作及業務企劃承攬契約書第三條、第二條分別定有明文，並經新聯昌公
    司人員王志祥到院具結屬實，復有上開契約書影本乙份在卷可稽。該廣場海報、
    廣告企劃既均由新聯昌公司負責，銷售人員亦為新聯昌公司人員，則縱有以卷附
    海報在八十一年十月間施用詐術者，當為新聯昌公司人員，而非協亨公司或利建
    公司人員，被告二人身為協亨公司及利建公司負責人，未實際參與本件二十二層
    樓Ａ１０至Ａ１３房屋廣告製作及銷售，自非施用詐術之行為人。此外，又無其
    他積極證據足資證明自訴人買受協亨公司、利建公司推出之「大地球廣場」上開
    房屋時，被告二人有何指示新聯昌公司人員於廣告或銷售時，就上開使用面積、
    公共面積或停車位表示方式，施用何詐術可言。
(二)不動產買賣，在現行民法承認房屋及土地均為單獨不動產情況下，而本件係公司
    法人與自然人間買賣房屋，買受人既非經營商業之法人或團體，本件不動產買賣
    性質上即非商業買賣，就本件買賣契約所生糾紛，為消費糾紛，非屬商業糾紛，
    自無適用商業習慣可言，被告援引台灣高等法院八十四年度上易字第一七九一號
    中採納台北市建築師公會及全國建築商業投資公會全國聯合會對於使用面積及公
    共面積之定義，而認如使用面積與公共面積並列時，所謂使用面積除住戶專有部
    分外，另包括當樓層其他住戶共同持分之共同使用面積（俗稱小公），公共面積
    則指全棟各層樓戶共有而共同使用之面積等語，尚無足採。
(三)本件房屋預訂買賣契約書第一條第三項分就使用面積及公共面積之範圍明定「使
    用面積為本戶室內與附屬建物及當層樓之電梯間、樓梯間、走道等持分之面積」
    。自訴人代理人既於八十一年十月五日就上開三戶房屋與銷售人員確認使用面積
    ，復於同年月七日與新聯昌公司及協亨公司、利建公司人員就上開二十二層樓編
    號Ａ１０、１１、１２簽立正式買賣合約，又於八十三年十月六日就同層Ａ１３
    號房屋與原買受人江雪峰、協亨公司、利建公司人員簽立更名協議書概括承受其
    權利義務，審酌自訴人代理人為高級知識分子，其對於房屋面積既於新聯昌公司
    人員銷售時，特別就面積問題向銷售人員確認，則於正式簽約時或簽約後，當會
    注意其買受面積有無錯誤，而買賣契約書為雙方權利義務之總規範，買賣契約書
    第一條、第二條就房屋面積總坪數及各別之使用面積、公共面積、共有車位面積
    之範圍加以定義，對照廣告上所載使用面積、公共面積，即可一目瞭然本件買賣
    所稱使用面積、公共面積之範圍，應無引人錯誤之虞。又行政院公平交易委員會
    鑑於建築業常於預售屋廣告中使用「使用面積」「公共面積」之用語，與消費者
    常衍生糾紛，乃於八十三年八月十七日發函建築業對於預售屋廣告以「使用面積
    」、「公共面積」表示方式，為行業導正之行政指導，要求業者自同年十一月一
    日起作全面之配合改正。該導正函明示如 (一)建商於預售屋廣告中明顯處 (如
    接近使用面積、公共面積、室內面積之標示處)以不小於表示面積之字體註明其
    意義，以避免交易相對人之誤認。(二)建商於預售屋廣告中載明「主建物」之面
    積，或一般公眾所著重之主建物大門以內，可供自行使用，不包括陽台、平台、
    花台或露台等附屬建物之「室內面積」，得認廣告無引人錯誤情事。上開行業導
    正函，係在本件廣告及契約簽訂之後，上開導正之要求，非被告於本件買賣時所
    得預見，尚難認被告對使用面積、公共面積，應於廣告上為公平會要求之正確表
    示方式，進而認被告有何施用詐術可言。
(四)至廣告上對於停車場之標示方式，該「大地球廣場」廣告之標示方式，僅以文字
    表明地下三層至五層有二百八十個車位超大停車場，並佐以汽車圖形表明有停車
    位，尚未具體表明地下停車位係單層停車或「機械式雙層停車位」。又自訴人並
    未提出其他廣告固圖或文字說明，足以表示系爭停車位係「機械式雙層停車位」
    ，難認該廣告對地下停車場之表示，易致消費者誤認為「平面停車位」，經本院
    委請行政院公平交易委員會鑑定，亦同此認定，又行政院公平交易委員會八十八
    年九月六日 (八八)公參字第八八○八一八六－○○一號函所附鑑定書在卷足稽
    。又系爭大樓於八十一年八月二十六日，經台中市政府核准將一層樓建築變更為
    地上二十三層、地下五層建築時，地下三層至地下五層之停車場設計，原本即有
    平面停車位及機械停車位之設計，其後雖數度變更設計，停車場設計仍維持平面
    及機械停車位之設計，均在法定准許範圍內變更，並非原即屬平面停車位設計，
    協亨公司、利建公司故為變更為機械停車位，業經證人即台中市政府本案承辦人
    之一戊○○到院具結屬實。
(五)另自訴人認被告另涉背信、侵占罪嫌，係以被告銷售停車位所得全部由被告收取
    ，未撥給自訴人或住戶管理委員會，其利用應歸自訴人及其他客戶共有土地，擅
    自增建一倍停車位出售（即原為平面停車位變更為機械停車位，增加一倍之停車
    空間），所得金錢又歸其自己所有，增加部分之車位價錢收入，顯為不當得利而
    有背信之嫌。然如前所述，原本地下停車位設計有平面及機械停車位設計，尚不
    生擅自增建一倍停車位，進而認多出之一倍停車位收入有何不當得利可言，縱有
    不當得利，亦因自訴人並未委託被告處理一定事務，不生背信犯行。又被告為代
    表人之協亨公司、利建公司，因公自己公司名義出售上開車位所得收入，為其公
    司所有，不生持有自訴人錢財之事，自亦無侵占犯行可言。此外，復查無其他積
    極證據足資證明被告有何自訴人所指詐欺、背信、侵占犯行，揆諸上開說明及判
    例、判決意旨，自應諭知被告丙○○、丁○○為無罪之判決。
三、被告丁○○經合法通知，無正當理由不到庭，本院認本件係屬應諭知無罪之案件
    ，爰不經其陳述逕行判決，附為敘明。
據上論斷，依刑事訴訟法第三百四十三條、第三百零一條第一項、第三百零六條，判
決如主文。
中      華      民      國    八十九    年      一      月    三十一    日
                                  法  官  陳  學  德
右正本證明與原本無異。
如不服本判決，應於判決送達後十日內向本院提出上訴狀，上訴於臺灣高等法院臺中
分院( 須附繕本 )。
                                  書記官
中      華      民      國    八十九    年      一      月    三十一    日


司法院資訊處製作；財團法人民間司法改革基金會備份。
